ACORDAO-COMPLETO-2406688

ACÓRDÃO 11951/2020 ATA 38/2020 - SEGUNDA CÂMARA

VISTOS, relatados e discutidos estes autos de tomada de contas especial instaurada pela Caixa Econômica Federal (Caixa) em desfavor de Sandro Matos Pereira, como então prefeito de São João de Meriti - RJ (gestões: 2009-2012 e 2013-2016) , diante da original ausência de execução do objeto pactuado pelo Contrato de Repasse 335.500-35/2010 (Siafi 744.154) para a revitalização das correspondentes praças (Madalena, Vila Norma, Eden e do Camilo) sob o valor total de R$ 1.197.239,20 por meio do aporte de R$ 682.500,00 em recursos federais e de R$ 514.739,20 em recursos da contrapartida municipal, tendo a vigência do ajuste sido estipulada de 15/12/2010 a 23/6/2015; 
ACORDAM os Ministros do Tribunal de Contas da União, reunidos em Sessão da 2ª Câmara, ante as razões expostas pelo Relator, em:
9.1. declarar a revelia de Sandro Matos Pereira, como responsável, nos termos do art. 12, § 3º, da Lei nº 8.443, de 1992;
9.2. julgar irregulares as contas de Sandro Matos Pereira, nos termos dos arts. 16, III, alíneas "c" e "d", e 19, caput, da Lei n.º 8.443, de 1992, para condená-lo ao pagamento do correspondente débito, com a fixação do prazo de 15 (quinze) dias, contados da notificação, para comprovar, perante o Tribunal, nos termos do art. 214, III, "a", do RITCU, o recolhimento da aludida dívida em favor do Tesouro Nacional, com a atualização monetária e os juros de mora calculados desde as datas informadas até o efetivo recolhimento, na forma da legislação em vigor, sob as seguintes condições:
	Data da Ocorrência:
	Valor Original (R$) :

	3/12/2012
	11.799,33

	2/5/2013
	26.050,90

	18/7/2014
	105.812,44

9.3. aplicar em desfavor de Sandro Matos Pereira a multa prevista no art. 57 da Lei n.º 8.443, de 1992, sob o valor de R$ 50.000,00 (cinquenta mil reais) , fixando-lhe o prazo de 15 (quinze) dias, contados da notificação, para que comprove, perante o Tribunal, nos termos do art. 214, III, "a", do RITCU, o recolhimento da referida dívida em favor do Tesouro Nacional, com a devida atualização monetária, na forma da legislação em vigor; 
9.4. autorizar, caso requerido, nos termos do art. 26 da Lei n.º 8.443, de 1992, e do art. 217 do RITCU, o parcelamento das dívidas fixadas por este Acórdão em até 36 (trinta e seis) parcelas mensais e sucessivas, com a atualização monetária e os correspondentes acréscimos legais, esclarecendo ao responsável que a falta de pagamento de qualquer parcela importará no vencimento antecipado do saldo devedor, sem prejuízo das demais medidas legais; 
9.5. autorizar, desde logo, a cobrança judicial das dívidas fixadas por este Acórdão, nos termos do art. 28, II, da Lei n.º 8.443, de 1992, diante do não atendimento à notificação;
9.6. informar o Município de São João de Meriti - RJ, por intermédio da unidade técnica, no sentido de que, diante do indevido recolhimento do débito a partir da anunciada devolução sob o valor de R$ 216.966,67 (duzentos e dezesseis mil e novecentos e sessenta e seis reais e sessenta e sete centavos) , em 8/2/2019, subsistiria o respectivo saldo integral em favor do aludido ente municipal perante o Tesouro Nacional, podendo a correspondente restituição desse saldo ser requerida junto ao Ministério do Turismo por meio da subsequente petição administrativa, até porque a reparação do eventual dano ao erário estaria sob a responsabilidade do gestor público, e não do ente municipal, resultando a aludida devolução desses valores pelos subjacentes recursos municipais em duplo prejuízo à municipalidade, seja pela falta do equipamento público a partir da falta de consecução do ajuste em prol da população local, seja pela indevida devolução dos recursos pelo tesouro municipal a partir da indevida tentativa de eventualmente ajudar o desidioso gestor-responsável;
9.7. enviar a cópia deste Acórdão, com o Relatório e a Proposta de Deliberação, aos seguintes destinatários: 
9.7.1. à Prefeitura e à Câmara Municipal de São João de Meriti - RJ, além do Ministério do Turismo, para ciência e eventuais providências;
9.7.2. ao Tribunal de Contas do Estado do Rio de Janeiro e ao Ministério Público do Estado do Rio de Janeiro, para ciência e adoção das providências cabíveis diante da eventual malversação dos correspondentes recursos municipais em função do indevido ressarcimento do aludido dano ao erário sob a pessoal responsabilidade do gestor público, e não do ente municipal, como indicado pelo item 9.6 deste Acórdão; e
9.7.3. à Procuradoria da República no Estado do Rio de Janeiro, nos termos do art. 16, § 3º, da Lei nº 8.443, de 1992, e do art. 209, § 7º, do RITCU, para o ajuizamento das ações civis e penais cabíveis.

Tomada de contas especial instaurada pela Caixa Econômica Federal (Caixa) em desfavor Sandro Matos Pereira, então prefeito do Município de São João de Meriti  RJ (gestões: 2009-2012 e 2013-2016), diante da original ausência de execução do objeto pactuado pelo Contrato de Repasse 335.500-35/2010 (Siafi 744.154) para a revitalização das Praças Madalena, Vila Norma, Eden e do Camilo, no aludido município, sob o valor total de R$ 1.197.239,20 por meio do aporte de R$ 682.500,00 em recursos federais e de R$ 514.739,20 em recursos da contrapartida municipal, tendo a vigência do ajuste se estendido de 15/12/2010 a 23/6/2015.

Segunda Câmara

Município de São João de Meriti - RJ.

3. Responsável: Sandro Matos Pereira (CPF XXX.916.607-XX).

13.1. Ministros presentes: Ana Arraes (Presidente), Augusto Nardes, Aroldo Cedraz e Raimundo Carreiro.
13.2. Ministros-Substitutos presentes: Marcos Bemquerer Costa e André Luís de Carvalho (Relator).

ANDRÉ DE CARVALHO

Trata-se de tomada de contas especial instaurada pela Caixa Econômica Federal (Caixa) em desfavor de Sandro Matos Pereira, como então prefeito de São João de Meriti - RJ (gestões: 2009-2012 e 2013-2016) , diante da original ausência de execução do objeto pactuado pelo Contrato de Repasse 335.500-35/2010 (Siafi 744.154) para a revitalização das correspondentes praças (Madalena, Vila Norma, Eden e do Camilo) sob o valor total de R$ 1.197.239,20 por meio do aporte de R$ 682.500,00 em recursos federais e de R$ 514.739,20 em recursos da contrapartida municipal, tendo a vigência do ajuste sido estipulada de 15/12/2010 a 23/6/2015.
2.	Após a análise final do feito, o Auditor Federal Carlos Roberto da Silveira lançou o seu parecer conclusivo à Peça 27, com a anuência dos dirigentes da Secex-TCE (Peças 28 e 29) , nos seguintes termos:
" (...) HISTÓRICO 
	2.	O Contrato de Repasse 335.500-35/2010, alterado pelo Termo Aditivo de 27/6/2012 (peça 2, p. 40) , foi firmado no valor de R$ 1.197.239,20, sendo R$ 514.739,20 referentes à contrapartida do contratado e R$ 682.500,00 à conta do contratante, dos quais R$ 143.662,67 foram desbloqueados por meio das parcelas abaixo discriminadas (peça 1, p. 4) , conforme consta do Dossiê CI GIGOVRJ 039/2015, de 29/5/2015 (peça 1, p. 3-6) :
	Data	do
desbloqueio
	União (R$) 
	Contrapartida (R$) 
	Totais (R$) 

	5/9/2012
	11.799,33
	8.897,61
	20.696,94

	27/3/2013
	26.050,90
	19,644,42
	45.695,32

	10/7/2014
	105.812,44
	79.790,86
	185.603,30

	Totais
	143.662,67
	79.790,86
	251.995,56

	3.	Em razão dos desbloqueios efetuados, o contrato apresentou as seguintes prestações de contas parciais:
	Data do desbloqueio
	Valor total (R$) 
	Data da prestação de contas
	Aprovação (Sim/Não) 

	5/9/2012
	20.696,94
	8/2/2013
	Sim

	27/3/2013
	45.695,32
	17/7/2013
	Sim

	10/7/2014
	185.603,30
	21/10/2014
	Sim

	3.1. Entretanto, a Assessoria Especial de Controle Interno expediu a Nota Técnica 2/2018 - AECI/GM/MTur, datada de 17/8/2018 (peça 2, p. 50-52) , esclarecendo que a documentação de suporte para fundamentação da data e dos correspondentes valores dos repasses federais, informa que a primeira parcela no valor de R$ 11.799,33 foi desbloqueada em 3/12/2012, e não em 5/9/2012, a segunda parcela no valor de R$ 26.050,90 foi desbloqueada em 2/5/2013, e não em 27/3/2013 e que a terceira parcela, no valor de R$ 105.812,44, foi desbloqueada em 18/7/2014, e não em 10/7/2014, consoante extrato da conta e Tabela de Conciliação Bancária à peça 2, p. 13-18. Assim utilizaremos essas datas para a atualização do débito apurado nesta TCE.
	4.	O contrato de repasse vigeu no período de 15/12/2010 a 23/6/2015 em razão das alterações promovidas por meio dos termos aditivos constantes da peça 1 (p. 38, 42, 44, 46, 48-49) , conferindo-se mais 30 dias para a apresentação de contas final, conforme previsto na cláusula décima segunda do ajuste (peça 1, p. 34) .
	5.	A execução do Contrato de Repasse 335.500-35/2010 foi fiscalizada pela Caixa por meio do:
	5.1. Relatório de Acompanhamento de Engenharia (era 1166/2012) - Setor Público, com data da vista em 18/7/2012 (peça 1, p. 73-75) , tendo registrado evolução físico-financeira de 1,73%, equivalente a R$ 20.696,64.
	5.2. Relatório de Acompanhamento de Engenharia (era 1978/2012) - com data da vista em 14/11/2012 (peça 1, p. 77-79) , tendo registrado evolução físico-financeira de 5,553%, equivalente a R$ 66.392,26.
	5.3. Relatório de Acompanhamento de Engenharia (era 749/2013) - Setor Público, datado de 8/5/2013 (peça 1, p. 80-85) , tendo registrado evolução físico-financeira de 21,15%, equivalente a R$ 251.995,56.
	6.	A instauração desta TCE decorreu da não execução total do objeto pactuado. Ante a não solução dessa pendência, a Caixa notificou o ex-prefeito Sandro Matos Pereira alertando-o para a regularização da ocorrência, ou devolvesse o montante dos recursos utilizados na conta corrente do contratado, conforme se depreende da Notificação S/N, datada de 3/3/2016, com data de ciência em 11/3/2016 (peça 1, p. 6-7) .
	7.	Diante do não saneamento das irregularidades verificadas e da não devolução dos recursos, no Relatório de TCE 121/2018 (peça 2, p. 30-32) , o tomador de contas concluiu que o prejuízo aos cofres federais correspondente ao valor original desbloqueado de R$ 143.662,67. O tomador de contas considerou que a responsabilidade pelos danos deveria recair sobre o Sr. Sandro Matos Pereira (CPF XXX.916.607-XX) , prefeito do Município de São João de Meriti/RJ nas gestões 2009-2012 e 2013- 2016, por ter sido o gestor que executou o objeto até a fase em que foi encontrada, tendo o fim da vigência ocorrido ainda em sua gestão. A Caixa presumiu que o ex-prefeito dispunha de tempo e recursos suficientes para executar e concluir a obra, dotando-a de funcionalidade. Na impossibilidade de fazê-lo, devidamente justificada, deveria ter adotado as medidas necessárias com vistas ao resguardo do Erário.
	8.	O Relatório de Auditoria 549/2018 (peça 2, p. 43-45) também chegou às mesmas conclusões. Após serem emitidos o Certificado de Auditoria, o Parecer do Dirigente e o Pronunciamento Ministerial (peça 2, p. 46, 47 e 53) , o processo foi remetido a esse Tribunal.
	9.	Na instrução preliminar (peça 3) , concluiu-se pela necessidade de citação dos responsáveis na forma abaixo indicada:
	'PROPOSTA DE ENCAMINHAMENTO
	22.	Diante do exposto, submetem-se os autos à consideração superior, propondo:
	22.1. Realizar a citação do Sr. Sandro Matos Pereira (CPF XXX.916.607-XX) , prefeito do Município de São João de Meriti/RJ nas gestões 2009-2012 e 2013-2016, com fundamento nos arts. 10, § 1º, e 12, incisos I e II, da Lei 8.443/1992 c/c o art. 202, incisos I e II, do RI/TCU, para que, no prazo de quinze dias, apresente alegações de defesa quanto à irregularidade e à conduta detalhada a seguir, e/ou recolha aos cofres do Tesouro Nacional as quantias abaixo indicadas, atualizadas monetariamente a partir das respectivas datas até o efetivo recolhimento, abatendo-se na oportunidade a quantia eventualmente ressarcida, na forma da legislação em vigor:
	I	- Irregularidades:
	a)	inexecução injustificada de parte ou de todo do objeto pactuado no Contrato de Repasse 335.500-35/2010 (Siafi 744.154) , celebrado com a União, por intermédio do Ministério das Cidades, representado pela Caixa, tendo por objeto a revitalização das Praças Madalena, Vila Norma, Eden e do Camilo, no mencionado município, com vigência estipulada para o período de 15/12/2010 a 23/6/2015 (peça 1, p. 27-37) ., considerando que no Relatório de Acompanhamento de Engenharia (REA 749/2013) - Setor Público, datado de 8/5/2013 (peça 1, p. 80-85) , a Caixa registrou a evolução físico-financeira de 21,15%, equivalente a R$ 251.995,56, mas as obras foram encontradas paralisadas e sem funcionalidade, conforme se depreende do Relatório de Acompanhamento de Engenharia (RAE 749/2013) - Setor Público, da Caixa, datado de 8/5/2013 (peça 1, p. 80-85; peça 2, p. 1-5) .
	b)	ausência da adoção das medidas necessárias para a conclusão da obra paralisada objeto do Contrato de Repasse 335.500-35/2010, dotando-a de funcionalidade, bem como ausência de adoção das medidas necessárias para o resguardo dos cofres públicos federais, configurando desperdício de dinheiro público.
	II	- Condutas:
	a)	não executar injustificadamente de parte ou de todo do objeto pactuado no Contrato de Repasse 335.500-35/2010 (Siafi 744.154) , celebrado com a União, por intermédio do Ministério das Cidades, representado pela Caixa, tendo por objeto a revitalização das Praças Madalena, Vila Norma, Eden e do Camilo, no mencionado município, com vigência estipulada para o período de 15/12/2010 a 23/6/2015 (peça 1, p. 27-37) , considerando que no Relatório de Acompanhamento de Engenharia (REA 749/2013) - Setor Público, datado de 8/5/2013 (peça 1, p. 80-85) , a Caixa registrou a evolução físico-financeira de 21,15%, equivalente a R$ 251.995,56, mas as obras foram encontradas paralisadas e sem funcionalidade, conforme se depreende do Relatório de Acompanhamento de Engenharia (RAE 749/2013) - Setor Público, da Caixa, datado de 8/5/2013 (peça 1, p. 80-85; peça 2, p. 1-5) .
	b)	não adotar as medidas necessárias para a conclusão das obras paralisadas objeto do Contrato de Repasse 335.500-35/2010, dotando-a de funcionalidade, bem como ausência de adoção das medidas necessárias para o resguardo dos cofres públicos federais, configurando desperdício de dinheiro público.
	III - Nexo de causalidade: a inexecução injustificada do objeto do Contrato de Repasse 335.500-35/2010 e a não adoção das medidas necessárias para a conclusão das obras paralisadas causaram prejuízos aos cofres federais da ordem de R$ 143.662,67.
	IV	- Dispositivos violados: art. 37, caput c/c o art. 70, parágrafo único, da Constituição da República Federativa do Brasil, art. 145 do Decreto 93.872/1986, arts. 39, 56 e 58 da Portaria Interministerial MPOG/MF/CGU 127, de 29 de maio de 2008, e cláusulas primeira, terceira, item 3.2, letra 'a', e oitava, item 8.7.2, do Contrato de Repasse 335.500- 35/2010.
	V- Evidências: Relatório de Acompanhamento de Engenharia (RAE 749/2013) - Setor Público, da Caixa, datado de 8/5/2013 (peça 1, p. 80-85; peça 2, p. 1-5) ; Relatório de TCE 121/2018 (peça 2, p. 30-32) .
	V - Débito: 
	Data da ocorrência
	Valor original (R$) 

	3/12/2012
	11.799,33

	2/5/2013
	26.050,90

	18/7/2014
	105.812,44

	10. A proposta de encaminhamento contou com a anuência do Secretário da Secex-TCE (peça 5) , efetivada por meio das seguintes comunicações processuais:
	I - Responsável: Sandro Matos Pereira (CPF XXX.916.607-XX) . prefeito do Município de São João de Meriti/RJ nas gestões 2009-2012 e 2013-2016.
	Ofício/Edital
	Peça
	Situação/ciência
	AR

	Ofício 2347/2018- SecexTCE, de 10/12/2018
	6
	Ausente	-	Não procurado
	-

	Ofício 2158/2019- SecexTCE, 09/05/2019
	11
	Não procurado
	-

	Ofício	10890/2019-	Secomp-4,	de 21/11/2019
	15
	Mudou-se
	-

	Ofício	10891/2019-	Secomp-4,	de 21/11/2019
	16
	Mudou-se
	-

	Edital 0022/2020- Secomp-4, de 23/1/2020
	10
	24/01/2020
	20

	11. As providências inerentes às comunicações processuais relacionadas ao Pronunciamento da Unidade foram concluídas com validade da ciência dos responsáveis, conforme atestado à peça 21.
	12. Transcorrido o prazo regimental, o responsável permaneceu silente, devendo ser considerado revel, nos termos do art. 12, §3º, da Lei 8.443/1992.
	ANÁLISE DOS PRESSUPOSTOS DE PROCEDIBILIDADE DA IN/TCU 71/2012
	Prejuízo ao Contraditório e Ampla Defesa
	13. Verifica-se que não houve o transcurso de mais de dez anos desde o fato gerador sem que tenha havido a notificação do responsável pela autoridade administrativa federal competente (art. 6º, inciso II, c/c art. 19 da IN/TCU 71/2012, modificada pela IN/TCU 76/2016) , uma vez que os recursos foram transferidos entre 5/9/2012 e 10/7/2014 (item 2, retro) , as despesas impugnadas datam do mesmo período e o responsável foi notificado sobre as irregularidades pela autoridade administrativa competente por meio da Notificação S/N, datada de 3/3/2016, com data de ciência em 11/3/2016 (peça 1, p. 6-7) .
	Valor de Constituição da TCE
	14. Verifica-se que o valor original do débito (item 7, retro) é superior ao limite mínimo de R$ 100.000,00 estabelecido conforme os arts. 6º, inciso I, e 19 da IN/TCU 71/2012 (modificada pela IN/TCU 76/2016) , para o envio do processo de tomada de contas especial a esse Tribunal.
	EXAME TÉCNICO
	Da validade das notificações
	15. Preliminarmente, cumpre tecer breves considerações sobre a forma como são realizadas as comunicações processuais no TCU. A esse respeito, destacam-se o art. 179, do Regimento Interno do TCU (Resolução 155, de 4/12/2002) e o art. 4º, inciso III, § 1º, da Resolução TCU 170, de 30 de junho de 2004, in verbis: 
	'Art. 179. A citação, a audiência ou a notificação, bem como a comunicação de diligência, far-se-ão:
	I	- mediante ciência da parte, efetivada por servidor designado, por meio eletrônico, fac- símile, telegrama ou qualquer outra forma, desde que fique confirmada inequivocamente a entrega da comunicação ao destinatário;
	II	- mediante carta registrada, com aviso de recebimento que comprove a entrega no endereço do destinatário;
	III	- por edital publicado no Diário Oficial da União, quando o seu destinatário não for localizado.
	(...)	Art. 3º As comunicações serão dirigidas ao responsável, ou ao interessado, ou ao dirigente de órgão ou entidade, ou ao representante legal ou ao procurador constituído nos autos, com poderes expressos no mandato para esse fim, por meio de:
	I - correio eletrônico, fac-símile ou telegrama; II - servidor designado;
	III	- carta registrada, com aviso de recebimento;
	IV	- edital publicado no Diário Oficial da União, quando o seu destinatário não for localizado, nas hipóteses em que seja necessário o exercício de defesa.
Art. 4º. Consideram-se entregues as comunicações:
	I	- efetivadas conforme disposto nos incisos I e II do artigo anterior, mediante confirmação da ciência do destinatário;
	II	- realizadas na forma prevista no inciso III do artigo anterior, com o retorno do aviso de recebimento, entregue comprovadamente no endereço do destinatário;
	III	- na data de publicação do edital no Diário Oficial da União, quando realizadas na forma prevista no inciso IV do artigo anterior. § 1º O endereço do destinatário deverá ser previamente confirmado mediante consulta aos sistemas disponíveis ao Tribunal ou a outros meios de informação, a qual deverá ser juntada ao respectivo processo. (...) '
	16. Bem se vê, portanto, que a validade da citação via postal não depende de que o aviso de recebimento seja assinado pelo próprio destinatário da comunicação, o que dispensa, no caso em tela, a entrega do AR em 'mãos próprias'. A exigência da norma é no sentido de o Tribunal verificar se a correspondência foi entregue no endereço correto, residindo aqui a necessidade de certeza inequívoca.
	17. Não é outra a orientação da jurisprudência do TCU, conforme se verifica dos julgados a seguir transcritos:
	'São válidas as comunicações processuais entregues, mediante carta registrada, no endereço correto do responsável, não havendo necessidade de que o recebimento seja feito por ele próprio (Acórdão 3648/2013-TCU-Segunda Câmara, Relator Ministro JOSÉ JORGE) ; É prescindível a entrega pessoal das comunicações pelo TCU, razão pela qual não há necessidade de que o aviso de recebimento seja assinado pelo próprio destinatário. Entregando-se a correspondência no endereço correto do destinatário, presume-se o recebimento da citação (Acórdão 1019/2008-TCU-Plenário, Relator Ministro BENJAMIN ZYMLER) ; As comunicações do TCU, inclusive as citações, deverão ser realizadas mediante Aviso de Recebimento - AR, via Empresa Brasileira de Correios e Telégrafos, bastando para sua validade que se demonstre que a correspondência foi entregue no endereço correto. (Acórdão 1526/2007-TCU-Plenário, Relator Ministro AROLDO CEDRAZ) .'
	18. A validade do critério de comunicação processual do TCU foi referendada pelo Supremo Tribunal Federal, nos termos do julgamento do MS-AgR 25.816/DF, por meio do qual se afirmou a desnecessidade da ciência pessoal do interessado, entendendo-se suficiente a comprovação da entrega do 'AR' no endereço do destinatário:
	'Ementa: agravo regimental. Mandado de segurança. Desnecessidade de intimação pessoal das decisões do tribunal de contas da união. art. 179 do regimento interno do TCU. Intimação do ato impugnado por carta registrada, iniciado o prazo do art. 18 da lei nº 1.533/51 da data constante do aviso de recebimento. Decadência reconhecida. Agravo improvido. O envio de carta registrada com aviso de recebimento está expressamente enumerado entre os meios de comunicação de que dispõe o Tribunal de Contas da União para proceder às suas intimações. O inciso II do art. 179 do Regimento Interno do TCU é claro ao exigir apenas a comprovação da entrega no endereço do destinatário, bastando o aviso de recebimento simples.'
	19. No caso vertente, a citação do responsável se deu em endereços provenientes de pesquisas de endereços realizadas pelo TCU, de forma bastante zelosa, porquanto, devido ao insucesso de realizar a citação em endereços constantes nos sistemas CPF e CNPJ da Receita Federal, buscou-se a notificação em endereços provenientes das bases de dados do próprio TCU. A citação do responsável ficou comprovada por meio do Edital 0022/2020- Secomp-4, publicado no DOU de 23/1/2020 (peça 20) , conforme consolidado na peça 21 que trata do 'Despacho de Conclusão das Comunicações Processuais' (itens 10-11 desta instrução) .
	19.1. Por outro lado, nos processos do TCU, a revelia não leva à presunção de que seriam verdadeiras todas as imputações levantadas contra os responsáveis, diferentemente do que ocorre no processo civil, em que a revelia do réu opera a presunção da verdade dos fatos narrados pelo autor. Dessa forma, a avaliação da responsabilidade do agente não pode prescindir da prova existente no processo ou para ele carreada.
	20. Ao não apresentar sua defesa, o responsável deixou de produzir prova da regular aplicação dos recursos sob sua responsabilidade, em afronta às normas que impõem aos gestores públicos e privados, extensivo aos entes públicos e pessoas jurídicas, a obrigação legal de, sempre que demandados pelos órgãos de controle, apresentarem os documentos que demonstrem a correta utilização das verbas públicas, a exemplo do contido no art. 93 do Decreto-Lei 200/1967: 'Quem quer que utilize dinheiros públicos terá de justificar seu bom e regular emprego na conformidade das leis, regulamentos e normas emanadas das autoridades administrativas competentes.'
	21.  Mesmo as alegações de defesa não sendo apresentadas, considerando o princípio da verdade real que rege esta Corte, procurou-se buscar, em manifestações dos responsáveis na fase interna desta Tomada de Contas Especial, se havia algum argumento que pudesse ser aproveitado a seu favor. Nesse caso, conforme assinalado no Relatório de TCE 121/2018 (peça 2, p. 30-32, item 10) , na fase interna o responsável não apresentou justificativas para elidir a irregularidade e não recolheu o montante devido aos cofres do Tesouro Nacional, razão pela qual sua responsabilidade foi mantida. No entanto, consta da peça 13 o Ofício 0540/2019/GEOTR, de 19/8/209, em que a Caixa comunica, e envia comprovante ao Tribunal, que 'a Prefeitura de São João do Meriti/RJ efetuou a devolução dos recursos'. Tal informação será processada ainda nesta instrução, e considerada no exame de mérito destas contas.
	21.1. Com efeito, de acordo com o Laudo de Análise Técnica de Engenharia da Caixa o empreendimento previsto no Contrato de Repasse 335.500-35/2010 consistia na revitalização com adequação de utilização das praças Eden, Vila Norma, Madalena e Camilo no Município de São João do Meriti/RJ, cujo investimento previa R$ 1.197.239,20, sendo R$ 682.500,00 (57%) da União e R$ 514.739,20 (47%) de contrapartida (peça 1, 51-54) , distribuídos da seguinte forma, de acordo com último Relatório de Acompanhamento de Engenharia (RAE 749/2013) - Setor Público, datado de 8/5/2013 (peça 1, p. 80-85) :
	Item
	Descrição
	Previsto (R$) 
	Executado (R$) 

	01
	Serviços de escritório, laboratório e campo
	21.065,26
	Sem medição

	02
	Canteiro de obra
	8.772,48
	0

	03
	Movimento de terra
	10.213,14
	0

	04
	Transportes
	11.011,59
	0

	05
	Serviços complementares
	25.305,56
	0

	06
	Galeria, drenos e conexos
	31.945,25
	0

	07
	Bases e pavimentos
	19.432,47
	0

	08
	Parques e jardins
	45.308,00
	0

	09
	Estrutura
	44.147,76
	0

	10
	Revestimentos de paredes, tetos e pisos
	39.871,84
	0

	11
	Esquadrias
	11.782,68
	0

	12
	Instalações
	13.995,74
	0

	13
	Pintura
	12.020,97
	0

	14
	Aparelhos
	4.538,47
	0

	15
	Iluminação pública
	9.143,84
	0

		TOTAL
	308.556,15
	0

- Revitalização da Praça Vila Norma.
	Item
	Descrição
	Previsto (R$) 
	Executado (R$) 

	01
	Serviços de escritório, laboratório e campo
	21.918,44
	5.430,58

	02
	Canteiro de obra
	8.768,43
	1.303,68

	03
	Movimento de terra
	9.554,01
	6.148,09

	04
	Transportes
	11.646,35
	6.881,61

	05
	Serviços complementares
	25.184,84
	19.153,19

	06
	Galeria, drenos e conexos
	14.446,49
	6.196,64

	07
	Bases e pavimentos
	20.739,06
	7.034,52

	08
	Parques e jardins
	72.413,45
	10.597,57

	09
	Estrutura
	21.149,99
	0

	10
	Revestimentos de paredes, tetos e pisos
	42.111,00
	14.683,92

	11
	Instalações
	21.871,43
	5.099,06

	12
	Pintura
	2.261,25
	0

	13
	Aparelhos
	8.169,26
	0

	14
	Iluminação pública
	15.232,21
	0

		TOTAL
	295.466,21
	82.529,16

- Revitalização da Praça do Eden
	Item
	Descrição
	Valor (R$) 
	
	01
	Serviços de escritório, laboratório e campo
	13.172,06
	7.895,42

	02
	Canteiro de obra
	7.812,67
	347,92

	03
	Movimento de terra
	7.308,93
	2.631,56

	04
	Transportes
	6.962,76
	6.219,55

	05
	Serviços complementares
	28.309,11
	24.476,94

	06
	Galeria, drenos e conexos
	21.149,45
	17.708,47

	07
	Bases e pavimentos
	10.964,62
	4.574,70

	08
	Parques e jardins
	30.092,97
	5.444,52

	09
	Estrutura
	17.816,60
	0

	10
	Revestimentos de paredes, tetos e pisos
	23.115,66
	19.681,80

	11
	Instalações
	13.244,37
	3.304,13

	12
	Pintura
	4.042,01
	0

	13
	Aparelhos
	3.903,17
	0

	14
	Iluminação pública
	7.621,75
	0

		TOTAL
	195.516,13
	92.285,01

- Revitalização da Praça Camilo
	Item
	Descrição
	Previsto (R$) 
	Executado (R$) 

	01
	Serviços de escritório, laboratório e campo
	26.003,53
	4.789,43

	02
	Canteiro de obra
	8.878,61
	1.113,57

	03
	Movimento de terra
	13.557,92
	5.861,86

	04
	Transportes
	21.816,12
	9.964,29

	05
	Serviços complementares
	60.046,63
	26.474,39

	06
	Galeria, drenos e conexos
	27.010,01
	10.363,44

	07
	Bases e pavimentos
	15.868,09
	6.632,87

	08
	Parques e jardins
	98.844,18
	5.663,91

	09
	Estrutura
	1.948,81
	0

	10
	Revestimentos de paredes, tetos e pisos
	31.292,35
	2.322,57

	11
	Esquadrias
	25.210,86
	0

	12
	Instalações
	27.024,64
	3.994,96

	13
	Pintura
	5.857,44
	0

	14
	Aparelhos
	5.549,21
	0

	15
	Iluminação pública
	19.798,48
	0

		TOTAL
	391.706,88
	77.181,29

	22. De acordo com esse último relatório de acompanhamento das obras (item 12, retro) , a Caixa registrou que R$ 251.995,56 foram aplicados nas obras. Contudo, a distribuição dos recursos foi de tal forma pulverizada que não garantiu a funcionalidade de nenhuma das praças beneficiadas. Com efeito, R$ 251.995,56 foram aplicados nas praças Camilo (R$ 77.181,29) , do Eden (R$ 92.285,01) e Vila Norma (R$ 82.529,16) , quando, pelo menos, seria suficiente para iniciar e concluir se os trabalhos fossem concentrados nas obras da Vila do Eden, orçada em R$ 195.516,13, e ainda sobrariam recursos para iniciar qualquer das outras praças no município.
	23. Apenas para fechar a questão da funcionalidade, mesmo na Praça do Eden que requeria o menor investimento (R$ 195.516,13) , foram aplicados R$ 92.285,01 sem que qualquer dos itens da planilha fosse integralmente concluída. Portanto, a pulverização dos recursos ocorreu, não só no conjunto da obra, mas também nas obras individualmente, de modo que a paralisação dos trabalhos contribuiu para que os serviços fossem desperdiçados.
	24. Dessa forma, o objeto do Contrato de Repasse 335.500-35/2010 não foi concluído e a parte executada não teve serventia. Assim, configurou-se o dano ao erário decorrente da ausência de funcionalidade das obras gerando, consequentemente, o desperdício de dinheiro público em razão de obra inacabada.
	25. Nesse cenário, realmente o Sr. Sandro Matos Pereira (CPF XXX.916.607-XX) , prefeito do Município de São João de Meriti/RJ nas gestões 2009-2012 e 2013-2016, foi responsabilizado pela totalidade do valor original desbloqueado pela Caixa de R$ 143.662,67, por ter sido o signatário do contrato de repasse e gestor do município à época da liberação dos recursos. O responsável dispunha de tempo e verba suficiente para a execução e conclusão das obras, não havendo explicações plausíveis para a paralisação das obras.
	26. Depois de analisadas a revelia e a motivação que justificou a responsabilização do responsável pelos danos causados aos cofres federais, cabe examinar o conteúdo da peça 13 que trata do Ofício 0540/2019/GEOTR, de 19/8/209, em que a Caixa comunica, e envia comprovante, ao Tribunal que 'a Prefeitura de São João do Meriti/RJ efetuou a devolução dos recursos'.
	27. De fato, por meio do Ofício 106/2019, de 7/8/2019 (peça 13, p. 2) , o Município de São João do Meriti/RJ encaminhou à Caixa comprovante de devolução de recursos referente ao Contrato de Repasse 0335.500-35/2010 (Siconv 744.154) , em atendimento ao Oficio 0379/2019 GIGOV/RJ, datado de 5/2/2019, da Caixa. O valor devolvido corresponde a R$ 216.966,67 em 8/2/2019 em conta da Caixa, transferido para o Ministério do Turismo em conta do Banco do Brasil S/A (peça 13, p. 3) .
	28. De pesquisa ao Siconv, extraímos cópia dos seguintes documentos:
	28.1. Ofício 0297/2019, de 8/2/2019 em que o Município de São João do Meriti/RJ solicita à Caixa a emissão de TED debitando da Conta 01-2 Mov. Referente à devolução de saldo no valor de R$ 216.966,67, a crédito na conta 170.500-8, agência 1607-1, Banco do Brasil S/A, a favor do Ministério do Turismo (peça 22) .
	28.2. Página da prestação de contas justificando o não cumprimento dos objetivos propostos, implicando no não alcance da finalidade social esperada, por 'problemas que incidiram direta e indiretamente para a execução do objeto proposto' (peça 23) . 
	28.3. Parecer do Ministério do Turismo datado de 30/8/2019, registrando que 'os recursos foram totalmente devolvidos, sem execução do objeto contratado' e que 'a prestação de contas será aprovada com ressalvas, conforme orientações contidas no Oficio 972/DETRV/SLTI-MP, de 21/05/2015 (peça 24) .
	28.4. Termo de rescisão do Contrato de Repasse 335.500-35/2010, datado de 31/12/2014, em que a cláusula primeira estipula que a rescisão decorre do descumprimento da cláusula terceira do contrato, com fundamento no art. 79, I, da Lei 8.666/1993, ao passo que a cláusula segunda do referido termo rescisório definiu que o contratado deveria devolver os recursos eventualmente recebidos, na forma e prazo previstos no instrumento contratual, sendo que a não devolução ensejaria a instauração de tomada de contas especial (peça 25) .
	29. O valor total das dívidas atualizadas monetariamente e acrescidas dos juros de mora até 22/3/2020, abatido da quantia devolvida junto à Caixa Econômica Federal, pelo Sistema Débito do TCU, resulta em crédito favorável ao Município de São João do Meriti/RJ da ordem de R$ 1.325,32, (peça 26) .
	29.1. Nota-se que a devolução ocorreu em 8/2/2019, depois da autorização do procedimento citatório, datado de 27/9/2018 (peça 5) , mas antes da citação válida do responsável Sandro Matos Pereira (CPF XXX.916.607-XX) ocorrida por meio do Edital 0022/2020- Secomp-4, de 23/1/2020 (peça 20) , havendo, em tese, base jurídica para se questionar, como erro material, a referida citação.
	30. Nesta TCE verifica-se que, não obstante ter sido instaurada em 20/2/2018 e autuada no Tribunal em 3/9/2018, a Caixa continuou adotando medidas visando a recomposição do erário, obtendo sucesso visto que o recolhimento do débito ocorreu antes da citação válida do Tribunal, e pelo ente jurídico, em atendimento ao Oficio 0379/2019 GIGOV/RJ, datado de 5/2/2019, da Caixa. Assim, forçoso é reconhecer que a citação efetivada posteriormente à data da devolução dos recursos não refletiu a realidade fática e pode ter contribuído em prejuízo ao contraditório e a ampla defesa. Não nos cabe adentrar nesse ponto [o juízo de mérito não demanda essa discussão], mas poderia ter sido outra atitude do responsável (em tese enfrentar a citação) caso soubesse que a dívida para com a União não mais existia. Diante dos fatos, em suma, falece o interesse desta Corte em prosseguir com o feito, na medida em que houve a recomposição do erário, deixando a TCE sem a sua característica mais essencial que é, afinal, a reparação de danos ao erário.
	31. Realmente, de caso análogo cabe extrair a orientação colhida do Acórdão 296/1999-TCU-Segunda Câmara (Relator: Ministro Bento José Bugarin) , de acordo com os seguintes excertos:
	32. Caso mais idêntico ainda é o do recente Acórdão 8190/2019-TCU-Segunda Câmara (Relator:Ministro Vital do Rêgo) que decidiu:
	'ACORDAM os ministros do Tribunal de Contas da União, reunidos em sessão da 2ª Câmara, diante das razões expostas pelo relator, em:
	9.1. conhecer dos recursos de reconsideração, com fundamento nos arts. 32 e 33 da Lei 8.443/1992, para, no mérito, dar-lhes provimento para tornar insubsistente o Acórdão 5209/2015-TCU-Segunda Câmara e arquivar o processo, sem julgamento de mérito, por ausência de pressupostos para desenvolvimento válido e regular do processo, com fulcro no art. 212 do Regimento Interno do TCU;
	9.2. dar ciência desta deliberação ao Tribunal de Contas do Estado de Pernambuco, encaminhando- lhe as peças processuais que podem subsidiar julgamento a ser proferido naquele órgão de controle;
	9.3. dar ciência desta deliberação aos recorrentes.'
	33. No acórdão, os Ministro acolheram o Voto do Relator exarado nos seguintes termos: 
	'Voto
	O MPTCU discordou da proposta da unidade técnica. Para o Parquet de Contas, embora o débito tenha sido quitado pelo Governo do Estado de Pernambuco, as irregularidades que lhe deram origem não foram elididas pelo Sr. José Ricardo, mantendo-se sua responsabilidade, motivo pelo qual pugnou pela irregularidade das contas do referido gestor, com aplicação de multa fundada no art. 58 da Lei 8.443/1992.
	(...)	De início, acompanho os pareceres precedentes quanto ao acolhimento das razões recursais tendentes a afastar o débito.
	Conforme evidenciado nos autos, os recursos em questão foram integralmente restituídos pelo governo do estado aos cofres federais. As cópias das Guias de Recolhimento da União (GRU) , acompanhadas dos respectivos comprovantes de pagamento, encontram-se na documentação complementar ao recurso de reconsideração do Sr. José Ricardo Dias Diniz (peça 98, p. 7-30)  A última parcela foi paga em 31/8/2015.
	(...)	O Ministério do Turismo, por sua vez, por intermédio do Ofício 1459/2017/AECI, também solicitou o sobrestamento desta tomada de contas especial, dada a posterior aprovação com ressalva das respectivas contas, em virtude da devolução integral dos valores correspondentes (peça 185, p. 1-2) .
	Considero que a quitação do débito ainda durante a fase de instrução do feito nesta Corte de Contas impõe o reconhecimento da ausência de pressupostos de desenvolvimento válido e regular do processo, em linha consentânea com o Acórdão 311/2015-TCU-Primeira Câmara, que tratou de processo similar com os mesmos responsáveis (TC Processo 029.447/2013-5) .
	Tal linha de entendimento se coaduna com o disposto no art. 197, §2º, do Regimento Interno deste Tribunal, que subordina o encaminhamento de processos dessa natureza ao TCU quando esgotadas todas as medidas ao alcance da autoridade administrativa e do órgão de controle interno, visando à apuração dos fatos irregulares, à perfeita identificação dos responsáveis e ao ressarcimento do erário.
	Assim, a presente tomada de contas especial não pode ter outro desfecho senão o arquivamento do processo sem julgamento de mérito.
	Com o intuito de colaboração, os fatos apurados nestes autos deverão ser repassados ao Tribunal de Contas Estadual correspondente, que terá a incumbência de verificar a ocorrência ou não de débito, bem assim julgar a conduta do gestor em apreço.
	Diante do exposto, VOTO pela adoção da minuta de acórdão que ora trago ao exame deste colegiado. 
	TCU, Sala das Sessões Ministro Luciano Brandão Alves de Souza, em 10 de setembro de 2019.'
	34. De fato, importante rememorar que o processo de tomada de contas especial, a priori, é um processo administrativo devidamente formalizado, com rito próprio, para apurar responsabilidade por ocorrência de dano à Administração Pública Federal, com apuração de fatos, quantificação do dano, identificação dos responsáveis e obter o respectivo ressarcimento, e que a instauração do processo se justifica somente depois de esgotadas as medidas administrativas de que trata o art. 3º, sem a elisão do dano, e subsistindo os pressupostos a que se refere o art. 5º da IN/TCU 71/2012 (modificada pela IN/TCU 76/2016) . Porquanto a TCE seja, genuinamente instaurada para reparar danos, com a quitação do débito ainda na fase instrutiva falece o interesse na continuidade do procedimento e julgamento de mérito, em razão de restar descaracterizado o pressuposto basilar que justifica o processo, qual seja, a existência do dano.
	35. A propósito, quando há o recolhimento do débito pelo ente federativo, a jurisprudência desta Corte predomina no sentido de expedir quitação ao município, além de comunicar o fato ao Tribunal de Contas do Estado para as providências cabíveis (Acórdão 136/1997-TCU-Segunda Câmara, Relator: Ministro Bento José Bugarin; Acórdão 280/2000-TCU-Segunda Câmara, Relator: Ministro Lincoln Magalhães da Rocha; Acórdão 4567/2013-TCU-Segunda Câmara, Relator: Ministro André de Carvalho) .
	36. Diante dessas circunstâncias, cabe-nos propor o arquivamento dos autos sem julgamento de mérito, com fulcro nos arts. 201, § 3º, e 212 do Regimento Interno, por ausência de pressupostos para desenvolvimento válido e regular do processo, comunicando-se o Tribunal de Contas do Estado do Rio de Janeiro, para a adoção das providências que entender cabíveis, em razão do recolhimento do débito com recursos do Município São João do Meriti/RJ.
	CONCLUSÃO
	37. Em face da análise promovida na seção 'Exame Técnico', verifica-se que o responsável não logrou comprovar a boa e regular aplicação dos recursos. E, instado a se manifestar, configurou-se a revelia, nos termos do § 3º, do art. 12, da Lei 8.443/1992.
	38. No entanto, antes da citação válida do responsável houve o recolhimento do débito pelo Município de São João do Meriti/RJ, ocorrido, portanto, no período de tratativas administrativas adotadas pela Caixa, de modo que falece o interesse do Tribunal em prosseguir com o feito, ante a ausência de pressupostos para o desenvolvimento válido e regular do processo.
	39.Diante dessas circunstâncias, com base na jurisprudência consonante (itens 31-32 e 35) cabe-nos propor o arquivamento dos autos sem julgamento de mérito, com fulcro nos arts. 201, § 3º, e 212 do Regimento Interno, por ausência de pressupostos para desenvolvimento válido e regular do processo, comunicando-se o Tribunal de Contas do Estado do Rio de Janeiro, para a adoção das providências que entender cabíveis, em razão do recolhimento do débito com recursos do Município São João do Meriti/RJ (item 36, retro) .
	PROPOSTA DE ENCAMINHAMENTO
	40.Diante do exposto, submetem-se os autos à consideração superior, propondo:
	a)	arquivar a presente tomada de contas especial, ante a ausência de pressupostos de constituição e de desenvolvimento válido e regular do processo com fundamento no art. 1º, inciso I, da Lei 8.443/1992 c/c os arts. 169, inciso VI, e 212 do Regimento Interno do TCU;
	b)	enviar cópia do Acórdão que vier a ser proferido à Caixa Econômica Federal, ao Município de São João do Meriti/RJ, as providências que entender cabíveis por eventual débito/saldo recolhido a maior, ainda que exíguo, frente ao total dos recursos devolvidos (item 29, retro) e ao responsável, para ciência, informando que a presente deliberação, acompanhada do Relatório e do Voto que a fundamenta, está disponível para a consulta no endereço www.tcu.gov.br/acordaos, além de esclarecer que, caso requerido, o TCU poderá fornecer sem custos as correspondentes cópias, de forma impressa.
	c)	enviar cópia do presente Acórdão, acompanhada de cópia desta instrução (no caso de julgamento por relação) , ao Tribunal de Contas do Estado do Rio de Janeiro/RJ, para a adoção das providências que entender cabíveis, em razão do recolhimento do débito com recursos do Município de São João do Meriti/RJ."
3.	Enfim, por intermédio do Exmo. Sr. Subprocurador-Geral Paulo Soares Bugarin, o MPTCU anuiu, em cota singela (Peça 30) , à referida proposta da unidade técnica.
É o Relatório.

não há.

Subprocurador-Geral Paulo Soares Bugarin.

TOMADA DE CONTAS ESPECIAL. CONTRATO DE REPASSE. AUSÊNCIA DE EXECUÇÃO DO OBJETO PACTUADO. CITAÇÃO. REVELIA. AUSÊNCIA DO REFERIDO NEXO CAUSAL ENTRE OS RECURSOS FEDERAIS REPASSADOS E OS SUPOSTOS DISPÊNDIOS INCORRIDOS NO AJUSTE. INDEVIDO RESSARCIMENTO DO DÉBITO A PARTIR DA DEVOLUÇÃO DOS RECURSOS PELO ENTE MUNICIPAL, A DESPEITO DA OBRIGAÇÃO PERSONALÍSSIMA EM DESFAVOR DO GESTOR-RESPONSÁVEL. NÃO AFASTAMENTO DO ALUDIDO DANO AO ERÁRIO. CONTAS IRREGULARES. DÉBITO. MULTA. COMUNICAÇÃO.

TOMADA DE CONTAS ESPECIAL (TCE)

Secretaria de Controle Externo de Tomada de Contas Especial (Secex-TCE).

Trata-se de tomada de contas especial instaurada pela Caixa Econômica Federal (Caixa) em desfavor de Sandro Matos Pereira, como então prefeito de São João de Meriti - RJ (gestões: 2009-2012 e 2013-2016) , diante da original ausência de execução do objeto pactuado pelo Contrato de Repasse 335.500-35/2010 (Siafi 744.154) para a revitalização das correspondentes praças (Madalena, Vila Norma, Eden e do Camilo) sob o valor total de R$ 1.197.239,20 por meio do aporte de R$ 682.500,00 em recursos federais e de R$ 514.739,20 em recursos da contrapartida municipal, tendo a vigência do ajuste sido estipulada de 15/12/2010 a 23/6/2015.
2.	A partir, contudo, do Relatório de TCE 121/2018 (Peça 2) , com a subsequente anuência do Relatório de Auditoria 549/2018 emitido pela assessoria especial de controle interno do Ministério do Turismo, o tomador de contas teria assinalado o efetivo desbloqueio de R$ 143.662,67 no bojo do aludido ajuste sob as seguintes parcelas: 
	Data
	Valor (em R$) 

	3/12/2012
	11.799,33

	2/5/2013
	26.050,90

	18/7/2014
	105.812,44

3.	Ocorre que, apesar do registro da evolução físico-financeira em 21,15%, a Caixa verificou que as obras estariam paralisadas e sem a necessária funcionalidade em prol da população local, não tendo o referido contrato de repasse sido concluído, e, assim, a parcela executada não teria a devida utilidade, tendo resultado no dano ao erário sob o valor total desbloqueado de R$ 143.662,67.
4.	Por meio, contudo, do Ofício 2347/2018-TCU/Secex-TCE (Peça 6) e do Edital 0022/2020-TCU/Seproc (Peça 19) , foi promovida a citação de Sandro Matos Pereira para apresentar a sua defesa em razão do dano ao erário pela falta de comprovação da boa e regular aplicação dos recursos federais repassados e recolher o correspondente débito.
5.	A despeito, todavia da regular citação, o responsável não atendeu ao chamamento processual, assumindo a condição de revel perante o TCU, nos termos do art. 12, § 3º, da Lei nº 8.443, de 1992;
6.	A validade e eficácia da aludida citação estariam, aliás, amparadas pela jurisprudência do STF, a exemplo do MS 37.344-DF e MS 33.625-DF, destacando, nesse ponto, que o responsável teria o ônus de manter os seus dados atualizados perante os registros oficiais e, especialmente, perante a base de dados na Receita Federal do Brasil (RFB) , ao passo que, diante da não localização do responsável no endereço por ele indicado junto à RFB, a unidade técnica teria adequadamente promovido a citação por edital.
7.	De todo modo, após a análise do feito, diante da devolução dos recursos federais pelo Município de São João de Meriti - RJ, mas não pelo responsável, a Secex-TCE passou a sugerir o mero arquivamento da presente tomada de contas especial ante a suposta ausência dos pressupostos de constituição e de desenvolvimento válido e regular do processo a partir do suposto afastamento do dano ao erário em função dessa devolução dos recursos pelo não-responsável, tendo o MPTCU anuído à essa proposta.
8.	O TCU deve pedir licença, todavia, para discordar do suscitado parecer da unidade técnica e, assim, condenar o responsável ao pagamento do correspondente débito, além de lhe aplicar a subjacente multa legal.
9.	Ocorre que, além de piorar o inaceitável rompimento do necessário nexo causal entre os recursos federais repassados e os supostos dispêndios incorridos no aludido ajuste, a malsinada devolução dos recursos federais pelo referido município não teria força bastante para afastar o aludido dano ao erário, até porque a responsabilidade pela efetiva comprovação da plena regularidade dos dispêndios e pela reparação do subjacente débito seria personalíssima em desfavor do gestor-responsável, e não do aludido município, nos termos do art. 71, II, da CF88 e do art. 1º da Lei n.º 8.443, de 1992.
10.	Bem se sabe que, em sintonia com a jurisprudência do Tribunal a exemplo do Acórdão 3779/2017-TCU-Segunda Câmara, o TCU já definiu que o gestor-responsável deve apresentar o necessário esclarecimento sobre todas as circunstâncias inerentes à indevida movimentação dos recursos federais na conta específica do ajuste e, principalmente, sobre a necessária correspondência entre os pagamentos na execução do ajuste e a subsequente devolução dos recursos federais remanescentes, devendo promover, entretanto, a plena demonstração sobre o aludido nexo causal.
11.	O referido responsável, todavia, não teria apresentado a devida comprovação dos dispêndios, nem a necessária demonstração do aludido nexo causal, além de não ter apresentado a subjacente análise técnica sobre a real aplicação dada aos recursos federais, restando inviabilizada, com isso, a efetiva comprovação sobre a regularidade dos dispêndios e, por aí, confirmada a presunção legal de dano ao erário.
12.	Restou evidenciado, então, o aludido dano causado ao erário, até porque, para além da ausência de efetiva comprovação dos dispêndios com os recursos federais e da aludida ausência do necessário nexo causal, a reparação do eventual dano ao erário estaria sob a responsabilidade do gestor público, e não do ente municipal, não podendo, assim, a mera devolução dos valores pelos subjacentes recursos municipais resultar no suposto afastamento do dano ao erário, até porque a municipalidade ficaria aí inadequada e duplamente prejudicada pela falta do equipamento público, a partir da falta de consecução do ajuste em prol da população local, e pela indevida devolução dos recursos pelo tesouro municipal, a partir da estranha tentativa de "ajudar" o desidioso gestor-responsável.
13.	O TCU deve promover, desse modo, a efetiva condenação do gestor-responsável, sem prejuízo de informar o referido ente municipal sobre a possibilidade de, em seu favor, obter a repetição do indébito, além de informar o Tribunal de Contas do Estado do Rio de Janeiro e o Ministério Público do Estado do Rio de Janeiro, com a respectiva câmara municipal, sobre a eventual malversação dos correspondentes recursos municipais em função desse indevido ressarcimento do aludido dano ao erário sob a pessoal responsabilidade do gestor público, e não do ente municipal.
14.	Bem se vê, aliás, que, em sintonia, entre outros, com os Acórdãos 1.194/2009 e 3.991/2015, da 1ª Câmara, os Acórdãos 27/2004, 6.235/2013 e 3.223/2017, da 2ª Câmara, e os Acórdãos 11/1997 e 997/2015, do Plenário, a jurisprudência do TCU estaria firmada no sentido da pessoal responsabilidade do gestor pela comprovação da boa e regular aplicação dos recursos federais recebidos mediante convênio ou instrumentos congêneres, submetendo todo aquele que administra os recursos públicos ao dever de demonstrar o correto emprego dos valores federais, nos termos do art. 70, parágrafo único, da Constituição de 1988 e do art. 93 do Decreto-Lei n.º 200, de 1967.
15. 	Por conseguinte, diante, especialmente, da não comprovação do referido nexo causal entre os valores federais repassados e os dispêndios supostamente incorridos no aludido ajuste, a ausência de elementos suficientes para demonstrar a boa e regular aplicação dos aludidos recursos federais resultou na efetiva confirmação da presunção legal de dano ao erário, a partir do eventual desvio ou desperdício dos valores federais, e, assim, o TCU deve condenar o gestor-responsável em débito e em multa.
16.	Não subsistiria, enfim, a eventual prescrição da pretensão punitiva do TCU ante o transcurso não superior a dez anos entre a ordem para a citação no âmbito do Tribunal, em 27/9/2018 (Peça 5) , e a data fatal para a prestação de contas final do ajuste, em 21/10/2014 (Peça 1) .
17.	Eis que, por meio do aludido Acórdão 1.441/2016 proferido na Sessão Extraordinária de 8/6/2016, o Plenário do TCU firmou o seu entendimento no sentido de que a prescrição da pretensão punitiva deve seguir a regra geral do prazo decenal, contado a partir do fato, em linha com o art. 205 do Código Civil brasileiro, interrompendo a contagem do aludido prazo com a ordem de citação, nos termos do art. 240, caput, da Lei nº 13.105 (Código Processual Civil) , de 2015.
18.	Sem prejuízo, entretanto, do respeito a esse entendimento do TCU, deve ser reiterada a minha ressalva já registrada em vários outros julgados do Tribunal no sentido de que, na ausência de lei específica, o TCU não deveria aplicar qualquer prazo prescricional sobre a referida pretensão punitiva ou, então, na pior das hipóteses, o Tribunal deveria aplicar a regra prescricional fixada pela Lei nº 9.873, de 1999, não só porque ela trata diretamente de prescrição no âmbito do direito administrativo sancionador, mas também porque, entre outras medidas, a aludida lei manda aplicar o prazo prescricional penal, quando a infração administrativa também configure crime, além de determinar expressamente que, diante de ilícito continuado ou permanente, a contagem do prazo deve iniciar no dia da cessação do aludido ilícito.
19.	A despeito, então, de registrar essa minha posição pessoal, o TCU deve pugnar pela pronta aplicação da multa legal em desfavor de Sandro Matos Pereira a partir do entendimento fixado pelo aludido Acórdão 1441/2016-TCU-Plenário.
20.	O TCU deve julgar irregulares, portanto, as contas de Sandro Matos Pereira para condená-lo ao pagamento do correspondente débito, além de lhe aplicar a multa prevista no art. 57 da Lei n.º 8.443, de 1992, sem prejuízo de apresentar as suscitadas informações ao aludido município, ao tribunal de contas estadual, à câmara municipal e ao ministério público estadual.
Ante o exposto, pugno pela prolação do Acórdão ora submetido a este Colegiado.
TCU, Sala das Sessões, em tagDataSessao.
Ministro-Substituto ANDRÉ LUÍS DE CARVALHO
Relator